【裁判字號】    98,訴,1211
【裁判日期】    981119
【裁判案由】    貪污治罪條例等
【裁判全文】
臺灣高雄地方法院刑事判決              98年度訴字第1211號
公  訴  人  臺灣高雄地方法院檢察署檢察官
被      告  丙○○
選任辯護人  黃偉倫  律師
            江雍正  律師
            蘇勝嘉  律師
上列被告因貪污治罪條例等案件，經檢察官提起公訴（98年度偵
字第18433 號），本院判決如下：
    主  文
丙○○共同犯聚眾賭博罪，累犯，處有期徒刑陸月，如易科罰金
，以新臺幣貳仟元折算壹日，扣案門號0000000000號
ＳＩＭ卡壹枚沒收；又共同犯聚眾賭博罪，累犯，處有期徒刑陸
月，如易科罰金，以新臺幣貳仟元折算壹日，扣案門號0000
000000號ＳＩＭ卡壹枚及帳冊壹本，均沒收；又共同犯聚
眾賭博罪，處有期徒刑伍月，如易科罰金，以新臺幣貳仟元折算
壹日，扣案門號0000000000號ＳＩＭ卡壹枚沒收。應
執行有期徒刑壹年月，如易科罰金，以新臺幣貳仟元折算壹日
，扣案門號0000000000號ＳＩＭ卡壹枚及帳冊壹本，
均沒收。
被訴違反貪污治罪條例部分無罪。
    事  實
一、丙○○綽號「石頭」，其於民國86年間因違反槍砲彈藥刀械
    管制條例案件，經臺灣高等法院高雄分院於90年3 月8 日以
    89年度上更一字第383 號刑事判決判處有期徒刑一年確定，
    入監執行經縮短刑期後於93年1 月6 日期滿執行完畢，翌日
    出監，仍不知悔改：
  (一)丙○○與劉柏沅（另由臺灣高雄地方法院檢察署檢察官偵查
    中）基於意圖營利聚眾賭博之犯意聯絡，丙○○另基於在公
    眾得出入之場所賭博財物之犯意，於97年2 月7 日起至9日
    止之農曆春節初一至初三接續三天期間，由丙○○撥打其所
    有門號0000000000號給居住於高雄縣美濃鎮十穴地區外之不
    特定且不知情成年人士，告知前開農曆期間在高雄縣美濃鎮
    ○○街22號該可作為公眾得出入之場所，有設置一連三天之
    臨時賭場，以此方式邀集不特定成年人士前往上址，並以臺
    語俗稱「十二粒」之方式聚眾賭博，丙○○與劉柏沅則共同
    出資並分別擔任莊家或賭客。其賭博方式為：先取出象棋之
    將、士、象、車、馬、包、帥、仕、相、、傌、炮共12顆
    象棋後密封，由莊家每局抽出上開12顆象棋中之一顆蓋於桌
    上，再由其餘在場賭客猜測與莊家相同之象棋後，以新臺幣
    （下同）10元至1000元不等之賭金任意下注於畫有紅、黑色
    共12張象棋字樣之塑膠布上，若押中則可獲取10倍下注之賭
    金，如未押中，該賭注則歸莊家贏取，而以此偶然之事實，
    決定財物之輸贏，丙○○及劉柏沅再依據二人所贏取賭金，
    以6 成及4 成之比例，分得所贏取之賭金以營利，丙○○該
    次共計取得至少30萬元之紅利。
  (二)丙○○復與劉柏沅另行起意，意圖營利，基於供給賭博場所
    及聚眾賭博之犯意聯絡，丙○○另基於在公眾得出入之場所
    賭博財物之犯意，於97年9 月初某日起至10月底某日止，由
    劉柏沅提供位於高雄縣美濃鎮石橋6 之12號住處該可作為公
    眾得出入之場所作為賭場，並由丙○○以前開門號撥打電話
    邀集不特定成年人士前往前開公眾得出入之場所，以每底
    3000 元 ，每台200 元打麻將之方式聚眾賭博財物，丙○○
    並在賭客人數不足時下場賭博麻將，二人則以每雀4 圈抽頭
    3000元之方式以營利。
  (三)丙○○又與劉柏沅另行起意，意圖營利，基於供給賭博場所
    及聚眾賭博之犯意聯絡，丙○○另基於在公眾得出入之場所
    賭博財物之犯意，於98年1 月26日起至28日止之農曆春節初
    一至初三接續三天期間，由劉柏沅承租提供位於高雄縣美濃
    鎮「小通辦桌中心」該公眾得出入之場所，開設臨時賭場，
    並由丙○○以前開門號撥打電話予不知悉98年農曆春節期間
    已變更原賭博處所之不特定成年人士，告知可前往上開新址
    所設置一連三天之臨時賭場賭博財物，以此方式邀集不特定
    成年人士前往上址，並以臺語俗稱「十二粒」之方式聚眾賭
    博，丙○○與劉柏沅則共同出資並分別擔任莊家或賭客，再
    依據所贏取賭金以6 成及4 成之比例，分得所贏取之賭金以
    營利，丙○○該次共計取得至少40萬元之紅利。嗣因丙○○
    涉有前開賭博及貪污治罪條例罪嫌，由法務部調查局高雄縣
    調查站經本院核准後，對於丙○○所有之上開門號行動電話
    實施監聽，發現上情，遂持本院所核發之搜索票，分別於98
    年6 月18日前往丙○○位於高雄縣美濃鎮○○路○段2 號之
    6 居處、同年月29日前往劉柏沅位於高雄縣美濃鎮石橋6之
    12號住處實施搜索，並扣得如附表編號一至編號八所示物品
    ；本院於98年11月5 日審判期日時，再依法扣押如附表編號
    九所示丙○○所有，供上述三次賭博犯行聯繫賭客前來賭博
    所用且不可或缺之行動電話門號0000000000號SIM 卡一枚。
二、案經法務部調查局高雄縣調查站移送臺灣高雄地方法院檢察
    署檢察官偵查後提起公訴。
    理  由
壹、證據能力部分：
    按被告以外之人於審判外之言詞或書面陳述，除法律有規定
    者外，依刑事訴訟法第159 條第1 項規定，固不得作為證據
    。然同法第159 條之5 第1 項規定，被告以外之人於審判外
    之陳述，雖不符上述規定，而經當事人於審判程序同意作為
    證據，法院審酌該言詞陳述或書面陳述作成時之情況，認為
    適當者，亦得為證據。查證人劉柏沅、高文富、郭富雲、劉
    展亮、張乾德、丁○○、龔裕原、洪義勇、卓孟宗、劉弘彰
    、鍾達清、江文崇、徐華光、林芳全、劉清文、方春翔於警
    詢及調查站未經具結所為之審判外陳述，業經被告丙○○於
    98年10月1 日及同年11月5 日本院準備及審判程序時，同意
    上開證人所為之陳述有證據能力。其次，刑事訴訟法第159
    條之1 第2 項規定，被告以外之人於偵查中向檢察官所為之
    陳述，除顯有不可信之情況者外，得為證據。查證人丁○○
    於98年6 月18日、洪義勇、卓孟宗、龔裕原、劉弘彰四人於
    98年1 月9 日、張乾德於98年1 月21日、劉柏沅於98年6 月
    29日於偵查中經具結後向檢察官所為之陳述，核無顯有不可
    信之情況，且被告並未就有無顯有不可信之情況，提出相關
    事證以供本院調查，而98年10月1 日之辯護意旨狀亦未就此
    有所爭執或聲明異議，亦得作為證據。至於證人丁○○於97
    年9 月15日及98年6 月18日未經具結之審判外陳述，業據辯
    護意旨主張無證據能力，且不符合刑事訴訟法第159 條之1
    至之5 有關例外得為證據規定之情形，本院認無證據能力，
    惟仍得作為證人丁○○有證據能力陳述部分之彈劾資料，合
    先敘明。
貳、有罪部分：
一、上開犯罪事實，業據被告丙○○於本院審理時坦承不諱（見
    本院聲羈卷第9-10頁、本院卷第37-38 、71-72 頁），核與
    證人即共同被告劉柏沅（見偵查卷一第242-250 頁）、證人
    即賭客高文富（見偵查卷一第171-172 頁）、賭客郭富雲（
    見偵查卷一第267-269 頁）、賭客劉展亮（見偵查卷一第26
    4-265 頁）所為證述相符，復有通訊監察譯文節本一份在卷
    可稽（見偵查卷一第141-147 頁及本院98聲監第131 號、聲
    監續第47 8、729 號卷通訊監察卷3 宗），另有扣案被告丙
    ○○所有如附表編號一所示供犯罪事實一(二)圖利聚眾賭博罪
    所用之帳冊一本及編號九所示供聯繫賭客前來賭博所用之行
    動電話門號00 00000000 號SIM 卡一枚可佐（見本院卷第79
    頁及本院98聲搜第1074、1115號聲請搜索票案件2 宗），足
    認被告任意性之自白與事實相符，應可採信。
二、本案雖經被告丙○○自白認罪，惟辯護意旨仍抗辯被告丙○
    ○與共同被告劉柏沅僅共同出資一起賭博，就打麻將部分也
    僅參與賭博而未抽成，且97年農曆年間之場所亦非被告丙○
    ○及劉柏沅所提供，更為當地人士所共知之地點，均不構成
    刑法第268 條之犯行云云（見本院卷第74頁）。惟查：證人
    即共同被告劉柏沅業已證稱：「我是在97、98年間開始和丙
    ○○合資開設賭場，丙○○知道我因賭博輸很多錢，為幫我
    還賭債讓我占6 成、丙○○占4 成。來我家的賭客中（即指
    犯罪事實一(二)賭博麻將部分），有丙○○幫忙介紹來的客人
    。」等語（見偵查卷一第244-245 、248-250 頁）。被告丙
    ○○就此亦陳稱：「98年農曆年我在小通辦桌中心賭場經營
    中獲利約40多萬」、「在我家裡玩麻將沒有抽成，但與劉柏
    沅一起做的就有抽成」、「十全街22號過年期間那邊是一處
    賭場，是劉柏沅開的，我是該賭場的合夥人，過年期間我們
    會找人去那裡賭博，我們有對贏的人抽成。97年起我就主要
    讓劉柏沅處理，我負責找人來賭博及抽成，今年98年我們又
    換到獅山里的一處民宅，我一樣負責找人來賭博及抽成。我
    們都只有在過年期間聚賭3 天而已，我約可以分到30、40萬
    。」等語（見偵查卷一第218 、232 頁、本院聲羈卷第7頁
    ）。勾稽被告丙○○與證人劉柏沅之陳述，二人間確實就犯
    罪事實所指三次聚眾賭博犯行，有共同出資並依比例朋分所
    贏取賭金，已該當意圖營利之構成要件。而就犯罪事實一(一)
    之賭博場所部分，雖據被告丙○○於本院表示過年期間當地
    人士均知悉可在該地賭博，但其亦陳稱高雄縣美濃鎮○○街
    22號該地點外地人士並不知悉（見本院卷第71頁背面）。因
    此，被告丙○○與證人劉柏沅固對犯罪事實一(一)部分並無所
    謂提供賭博場所之行為，但對於高雄縣美濃鎮以外之外地人
    士而言，其等既不知悉農曆春節期間上開場所有賭博行為，
    被告丙○○聯繫其等前往賭博，無被告丙○○通知聯繫，該
    等不知情人士即無從聚集前往犯罪事實一(一)地點賭博，被告
    丙○○與證人劉柏沅再共同出資欲贏取賭金朋分，自已該當
    意圖營利聚眾賭博之構成要件。而就犯罪事實一(二)(三)部分，
    被告丙○○與證人劉柏沅確有意圖營利，供給賭博場所及聚
    眾賭博之犯意聯絡及行為分擔，可由前開二人陳述可資證明
    。辯護意旨此處所辯，均不足採。綜上，本案事證明確，被
    告犯行洵堪認定，應依法論科。
三、論罪科刑：
  (一)核被告丙○○就犯罪事實一(一)所為，係犯刑法第268 條後段
    之圖利聚眾賭博罪；就犯罪事實一(二)(三)所為，均係犯刑法第
    268 條前段之圖利供給賭博場所罪及同條後段之圖利聚眾賭
    博罪；又被告丙○○兼與其他賭客同在公眾得出入之場所賭
    博財物，就犯罪事實一(一)(二)(三)部分，均另犯刑法第266 條第
    1 項前段之普通賭博罪。被告與劉柏沅就前開圖利供給賭博
    場所罪及圖利聚眾賭博罪各罪間，俱有犯意聯絡及行為分擔
    ，為共同正犯。所犯圖利供給賭博場所、圖利聚眾賭博及普
    通賭博三罪，係基於一個賭博犯意之決定，達成其同一犯罪
    之各個舉動，應屬法律概念之一行為；被告以一行為分別觸
    犯圖利聚眾賭博及普通賭博二罪（犯罪事實一(一)）、以及以
    一行為分別觸犯圖利供給賭博場所與圖利聚眾賭博和普通賭
    博三罪（犯罪事實一(二)(三)），均應依刑法第55條想像競合犯
    之規定，從情節較重之圖利聚眾賭博罪處斷。
  (二)犯罪行為人所為究竟應成立一罪或數罪，決定之依據，在於
    罪數論所描述之一行為，是指「人的一個意思決定所啟動的
    一個複合的因果流程，一個複合的因果流程是由數個彼此相
    互連結而具有方法目的、原因結果或持續複製關係的因果事
    實所構成」，該一行為是社會經驗認知上的一行為，是構成
    一罪的行為，不管實現一個或數個構成要件，都只被評價為
    一罪。又牽連犯廢除後，對於目前實務上以牽連犯予以處理
    之案例，在適用上，則得視具體情形，分別論以想像競合犯
    或數罪併罰；連續犯規定廢除後，對於部分習慣犯，例如竊
    盜、吸毒等犯罪，可發展接續犯之觀念，對於合乎「接續犯
    」或「包括的一罪」之情形，認為構成單一的犯罪（刑法第
    55條、56條部分立法理由參照）。查被告丙○○於警詢、偵
    查及本院審理時自白，犯罪事實一(一)(三)均是在農曆初一至初
    三一連三天在同一場址設置臨時賭場，時間屆至後旋即收場
    ；而在犯罪事實一(二)部分，則係在證人劉柏沅處設置賭場賭
    博麻將，依據一般社會通念，設置賭場者，均會設置相當一
    段期間，據以抽頭牟利。因此，被告丙○○確實僅有單一圖
    利聚眾賭博之意思決定，其雖有多個圖利聚眾賭博之構成要
    件被實現，然依據一般社會通念，上開犯罪事實一(一)(二)(三)多
    次聚眾賭博舉動，自應認定為具有營利之整體目的，且始終
    未曾中斷而賡續進行，俱應評價為罪數上之一行為，而在該
    三次犯罪事實之下各論以一罪。至於此處犯罪時間之久暫，
    乃刑罰裁量問題，併此敘明。被告上開犯罪事實一(一)(二)(三)三
    次圖利聚眾賭博犯行，地點不同，且時間均相隔分別達八月
    、三月以上，可認為係另行起意為之，應予分論併罰。又被
    告前因違反槍砲彈藥刀械管制條例案件，經法院判處有期徒
    刑1 年確定，於93年1 月6 日期滿執行完畢，有臺灣高等法
    院被告前案紀錄表一份在卷可憑（見本院卷第8-9 頁），其
    受有期徒刑之執行完畢，五年以內二次故意再犯本件犯罪事
    實一(一)(二)有期徒刑以上之罪，俱為累犯，均應依刑法第47條
    第1 項規定加重其刑。
  (三)爰審酌被告丙○○與共犯劉柏沅二人提供場所並圖利聚眾賭
    博財物，資以牟利，被告丙○○另下場賭博財物，所為敗壞
    社會風氣，且賭博金額及規模非不龐大，據其陳述所獲致不
    法利益甚多，兩次農曆年間至少分別獲取30、40萬元之利益
    ，並斟酌三次圖利聚眾賭博犯行時間之長短以及被告之生活
    狀況、品行及智識程度，雖辯護意旨就圖利聚眾賭博為無罪
    答辯，然無礙被告犯後已自白犯罪，態度尚稱良好等一切情
    狀，分別量處如主文第一項前段所示之刑，另依據被告所獲
    取不法利益之程度，併均諭知易科罰金之折算標準。末按94
    年2 月2 日公布、95年7 月1 日施行之刑法第41條第2 項規
    定：「數罪併罰，其應執行之刑未逾六月者，亦適用易科罰
    金之規定」，業經司法院大法官於98年6 月19日以釋字第66
    2 號解釋，宣告上開規定自本解釋公布之日起失其效力。因
    此，上開對於數罪併罰，數宣告刑均得易科罰金，而定應執
    行之刑逾6 月之情形，即應回歸司法院大法官釋字第366 、
    662 號解釋意旨，仍得准予易科罰金。至於94年2 月2 日修
    正公布之刑法第41條第2 項，因配合易服社會勞動制度之增
    訂，已於98年1 月21日公布修正為刑法第41條第8 項規定：
    「第一項至第三項規定於數罪併罰，其應執行之刑未逾六月
    者，亦適用之」，其中關於數罪併罰，數宣告刑均得易科罰
    金，而定應執行之刑逾六個月者，不得易科罰金之規定，亦
    因司法院釋字第662 號解釋已於理由書中載明違憲，同應失
    其效力，自仍應依司法院釋字第366 、662 號解釋意旨定其
    適用依據。查被告丙○○上開圖利聚眾賭博三罪應予數罪併
    罰，且該等宣告刑均得易科罰金，本院依據前開解釋意旨，
    再定被告丙○○前開所宣告刑之應執行刑及易科罰金之折算
    標準如主文第一項後段所示，以資懲儆。
  (四)扣案如附表編號一所示帳冊一本及編號九所示行動電話門號
    0000000000號SIM 卡一枚，均為被告丙○○所有。其中，帳
    冊內容係記載97年9 月至10月間被告丙○○聚眾賭博時之賭
    客輸贏記帳記錄，乃供犯罪事實一(二)圖利聚眾賭博罪所用之
    物；而該行動電話門號乃供作犯罪事實一(一)(二)(三)圖利聚眾賭
    博罪聯繫賭客所不可或缺之物，業據其供承在卷（見本院卷
    第38、72頁），應依刑法第38條第1 項第2 款規定宣告沒收
    。至於扣案如附表編號2-8 所示其餘物品，被告丙○○否認
    為供本案賭博所用物品（見本院卷第38頁），審核後亦無法
    認定與本案有關，裁量後爰不為沒收諭知。
、無罪部分：
一、起訴意旨略以：被告丙○○綽號「石頭」，係高雄縣美濃鎮
    農會前理事長朱信強胞兄，其與劉柏沅等人係高雄縣美濃鎮
    旗美地區賭場經營業者。丁○○係高雄縣政府警察局六龜分
    局偵查隊現任隊長，其於96年12月15日起至97年9 月12日止
    之期間，則係高雄縣政府警察局旗山分局（以上簡稱旗山分
    局）偵查隊隊長，係依法令服務於地方自治團體所屬機關而
    具有法定職務權限之公務員。前於97年2 月11日農曆春節初
    五晚間11時許，旗山警分局二組巡官陳宗仁帶領龍肚所及美
    濃所共七名支援警力前往美濃鎮○○里○○街22號十穴地區
    ，即被告丙○○臨時開設之賭場執行春安工作期間取締勤務
    ，惟因現場聚賭民眾眾多，加上部分支援員警採取象徵性驅
    趕即離去，無法順利執行。在此之前，該地區每年農曆春節
    期間均有大批民眾聚賭，據旗山分局情資顯示，應係被告丙
    ○○所經營，此情資為旗山分局偵查隊隊員眾所週知。97年
    3 月12日23時許，丁○○藉口於巡經美濃鎮中壇全家超商前
    時，發現有三部自小客車及有二人站立車外，形跡可疑，認
    渠等可能涉及地下錢莊及擄人勒贖案件，遂以電話通知該隊
    偵查佐洪義勇，要求洪義勇率同當晚值班及巡邏同仁郭其昌
    及卓孟宗儘速至位於中壇忠孝路的台塑加油站會合。洪員等
    人遂依指示共乘7483—NY偵防車前往會合，會合後丁○○又
    表示該些可疑人士可能攜有槍械，遂再指示洪義勇等人至中
    壇派出所借用三件防彈背心，惟四人準備妥當再折回全家便
    利商店時，已不見該三部自小客車及可疑人士蹤影，洪義勇
    遂將丁○○載回加油站取車，最後由丁○○自駕E5—8632車
    輛返回分局，並請洪義勇等人於附近加強巡邏；惟3 月13日
    凌晨2 時許洪義勇等人返回隊部時，即回報未再發現可疑人
    車。同年3 月13日凌晨3 時許，丁○○卻自行駕駛車號E5—
    8632車輛前往美濃鎮中壇地區，並於中壇7 —11超商對面停
    車場停車，此時被告丙○○見丁○○前往該處查緝，乃由另
    一姓名年籍不詳之人駕駛一部黑色賓士轎車搭載被告丙○○
    駛近後，被告丙○○即從副駕駛座下車後，走近丁○○身旁
    詢問其是否為旗山警分局偵查隊隊長丁○○，確認其身分後
    ，即以致贈「加菜金」名義將一捆現金（對折、以橡皮筋裝
    束，後經查證係4 萬元）丟入丁○○所駕駛車內，以默示方
    式要求丁○○等偵查隊人員不再查緝其經營之賭場。丁○○
    未及拒絕，被告丙○○即搭乘前開黑色賓士車輛離去。丁○
    ○乃於翌日即97年3 月13日10時召集所屬偵查隊隊員開會，
    當面將該筆4 萬元現金丟給刑責區偵查佐龔裕原，並於會中
    向眾偵查隊員表示該現金係其於昨晚在美濃地區查緝賭場時
    ，由被告丙○○所交付之賄賂，並表示其不接受賄賂，而要
    求龔裕原退還丙○○，並於會中要求所屬積極查緝賭場，不
    可與賭場掛勾，另決定調整龔裕原刑責區，改由林芳全接替
    。龔裕原即於當（13）日下午2 時許，由其小隊長劉弘彰陪
    同，將該筆金錢於被告丙○○住處退還給其本人。因認被告
    丙○○就此涉有貪污治罪條例第11條第1 項、第3 項之對於
    公務員違背職務之行為行求賄賂罪嫌。
二、按犯罪事實應依證據認定之，無證據不得認定犯罪事實；又
    不能證明被告犯罪者，應諭知無罪之判決，刑事訴訟法第15
    4 條第2 項、第301 條第1 項分別定有明文。又事實之認定
    ，應憑證據，如未能發現相當證據，或證據不足以證明，自
    不能以推測或擬制之方法，為裁判基礎（最高法院40年臺上
    字第86號刑事判例要旨參照）。再者，認定犯罪事實所憑之
    證據，雖不以直接證據為限，間接證據亦包括在內；然而無
    論直接或間接證據，其為訴訟上之證明，須於通常一般之人
    均不致有所懷疑，而得確信其為真實之程度者，始得據為有
    罪之認定，倘其證明尚未達到此一程度，而有合理之懷疑存
    在時，事實審法院復已就其心證上理由予以闡述，敘明其如
    何無從為有罪之確信，因而為無罪之判決，尚不得任意指為
    違法（最高法院76年臺上字第4986號刑事判例要旨參照）。
    而為貫徹無罪推定原則，刑事訴訟法第161 條第1 項規定，
    檢察官就被告犯罪事實，應負舉證責任，並指出證明之方法
    。因此，檢察官對於起訴之犯罪事實，應負提出證據及說服
    之實質舉證責任（最高法院92年臺上字第128 號刑事判例要
    旨參照）。而檢察官前開實質舉證責任之內涵，除應盡提出
    證據之形式舉證責任外，尚應指出其證明之方法，用以說服
    法院，使法官確信被告犯罪構成事實之存在。此指出其證明
    之方法，應包括指出調查之途徑，與待證事實之關聯及證據
    之證明力等事項（最高法院91年4 月30日91年度第4 次刑事
    庭會議決議要旨一參照）。
三、起訴意旨認被告丙○○涉有前揭對於公務員違背職務之行為
    行求賄賂犯行，依據起訴書所提出之證據清單，係以前揭事
    實有被告丙○○部分自白，證人丁○○、龔裕原、洪義勇、
    卓孟宗、劉弘彰、鍾達清、江文崇、徐華光、林芳全、劉清
    文、方春翔之證述，作為主要論據（然存於卷證資料之證人
    郭其昌、陳進益、陳宗仁、江清讚、陳杏如、溫麒雙、張榮
    志、傅菊貞、林俊傑之陳述部分，未經檢察官提出作為本案
    證據，附此敘明）；並以被告丙○○於旗山分局偵查隊人員
    執行查緝賭博職務時，將現金置於身負查緝犯罪職責之偵查
    隊長丁○○座車，雖未言明目的，惟衡諸經驗法則，足認係
    以默示方式作為不予查獲其賭場之對價，作為指出證明之方
    法。
四、訊據被告丙○○堅決否認有何行求賄賂犯行，其於調查及偵
    查中先否認有交付證人丁○○4 萬元，亦表示未曾說過該4
    萬元是作為加菜金（見偵查卷一第217 、233 頁）；於本院
    審理時則先辯稱：其無行賄意思，案發當時其確實有喝酒，
    交付4 萬元與丁○○之本意是要給旗山分局偵查隊作加菜金
    ；後改稱：其當天凌晨因喝酒緣故，真的忘記與丁○○對話
    互動之過程及為何要交付4 萬元之原因等語（見本院卷第34
    、70-71 頁）。
五、經查：
  (一)被告丙○○於97年3 月13日凌晨3 時許在高雄縣美濃鎮中潭
    地區○○路上之7-11超商對面停車場，於證人丁○○駕駛汽
    車暫停該處時，從證人丁○○所駕駛汽車副駕駛座，丟入4
    萬元於該副駕駛座座位上；而證人龔裕原及劉弘彰確實有於
    97年3 月13日中午12時許，受證人丁○○指示，前往被告丙
    ○○住處將4 萬元交付與被告丙○○等事實，業據證人丁○
    ○於偵查中經具結後及本院審理時、龔裕原與劉弘彰分別於
    警詢及偵查中經具結後證述明確，亦與被告丙○○前開陳述
    相符（見偵查卷一第29-30 頁、第58頁、第83-84 頁、第89
    -90 頁、第104-105 、第189-190 頁、第196 頁）。
  (二)然按行賄罪之成立，以【對於公務員關於違背職務之行為】
    ，行求賄賂為要件，所謂違背職務之行為，指公務員職務上
    應為而不為，不應為而為，或為之不當等情形而言。刑法上
    之收受賄賂罪，以他人有行求賄賂之事實為前提，若他人所
    交付之物【並非基於行賄意思】，則其物即非賄賂，自無收
    受賄賂之可言。故賄賂之不法報酬必須與公務員之職務行為
    或違背職務行為【具有一定之對價關係】，苟非關於職務行
    為或違背職務行為之報酬，即不得謂為賄賂（最高法院70年
    臺上字第1186號刑事判例要旨、72年度臺上字第4740號刑事
    判決要旨參照）。因此，本件所應審究者，即為被告丙○○
    交付公務員即證人丁○○現金4 萬元有無行求賄賂之意思、
    該交付金錢之意思與何項公務員之職務行為有所關連、兩者
    有無一定之對價關係，茲一一論述如下。
  (三)本件被告丙○○交付現金4 萬元與證人丁○○之前及當時，
    證人丁○○並無執行所謂有關被告丙○○涉嫌不法之公權力
    職務行為：而被告交付4 萬元與丁○○之目的，至多僅能證
    明係以提供旗山分局偵查隊加菜金名義為之，無從證明有行
    求賄賂意思：
    1.證人丁○○於本院審理時證稱：「案發當日97年3 月12日
      11時許，我原本與同事要去吃消夜，行經中壇地區全家超
      商時，發現超商前停有車窗貼黑之二部車，車外站有二人
      ，我認為可能是地下錢莊欲押人或為擄人勒贖案件，便轉
      往鄰近中壇地區之台塑加油站，打電話回隊部請巡邏人員
      前往加油站會合，並指示隊員先前往鄰近轉彎處之中壇派
      出所商借四件防彈衣，之後便由我帶同前往現場盤查，然
      而現場已不見人車，我請同事將防彈衣歸還中壇派出所並
      繼續巡邏，無結果後我便找原先同事去吃消夜。回到隊上
      ，已是凌晨二點，巡邏同事也回報找不到人，我考慮一下
      便自行開車到剛才地點鄰近之7-11超商前，再查看有無先
      前之人車，在蒐集情報時不到十幾分鐘便遇到丙○○。」
      等語（見本院卷第61-62 頁）。上開陳述除與該名證人於
      警詢及偵查中經具結所為證述高度相符外（見偵查卷一第
      189-197 頁），亦與證人即當日與丁○○一同實施巡邏查
      緝之偵查佐洪義勇、郭其昌、卓孟宗於調查及偵查中經具
      結後所證稱：「案發當日丁○○是告知我們可能有疑似錢
      莊討債意圖擄人勒贖之車輛，要我們尋找一部白色賓士車
      ，為此我們還向最近的中壇派出所借用三件防彈背心及一
      把警用手槍，之後因為查無所獲，在現場也沒有看到可疑
      人士，我們三人便離開，當時並非去查緝賭場，當天晚上
      從頭到尾都不知道是要去查緝賭場。」其等雖就借用物品
      一事略有出入，但主要事實及細節則完全一致（見偵查卷
      一第12-15 頁、第62-65 頁、第69-73 頁、第75-79 頁、
      第93-94 頁、第97-98 頁、第100-101 頁），可認證人丁
      ○○前開所為證詞乃真實可信。依據上開證詞，證人丁○
      ○取得被告丙○○所交付4 萬元前之公務員勤務行為，乃
      查緝擄人勒贖事件，而非被告丙○○之賭博案件，而審閱
      全案卷證資料，亦無證據顯示該擄人勒贖事件與被告丙○
      ○有所關連。
    2.其次，被告丙○○僅有前開論罪科刑犯罪事實一(一)該次圖
      利聚眾賭博犯行係在97年3 月13日之前，且距離其交付4
      萬元與證人丁○○之時間，已達一個半月之久。就此，證
      人丁○○證稱：「旗山分局偵查隊並未於97年2 月農曆春
      節期間有取締所謂丙○○經營之賭場，我並未指揮偵查隊
      員執行或取締賭場經營案件或接獲相關情資。」等語（見
      偵查卷一第191 頁背面）。因此，被告丙○○所交付證人
      丁○○4 萬元部分，其具體原因尚與被告丙○○前開論罪
      科刑犯罪事實一(一)該次圖利聚眾賭博之犯行，無相當之因
      果關係，亦不能證明二者間有何關連；且依據檢察官所提
      出之證據方法，並未積極提出當時擔任偵查隊長之證人丁
      ○○，已對於被告丙○○前開論罪科刑犯罪事實一(一)涉有
      圖利聚眾賭博犯行一事，業已實施相關偵查作為，亦即，
      依據前開證據資料，不能使本院產生證人丁○○確實已針
      對被告丙○○就本案所認定犯罪事實一(一)開設賭場一事業
      已發動調查之確信。
    3.起訴意旨固以「97年2 月11日農曆春節初五晚間11時許，
      旗山分局二組巡官陳宗仁帶領龍肚所及美濃所共七名支援
      警力前往美濃鎮○○里○○街22號十穴地區，即被告丙○
      ○臨時開設之賭場執行春安工作期間取締勤務，惟因現場
      聚賭民眾眾多，加上部分支援員警採取象徵性驅趕即離去
      ，無法順利執行。在此之前，該地區每年農曆春節期間均
      有大批民眾聚賭，據旗山分局情資顯示，應係被告丙○○
      所經營，此情資為旗山分局偵查隊隊員眾所週知」此項陳
      述，再以證人龔裕原之證述作為證據方法，認為包含證人
      丁○○在內之旗山分局偵查隊隊員已對被告丙○○於犯罪
      事實一(一)開設賭場一事有所知悉，因此被告丙○○所交付
      4 萬元與證人丁○○，自已涉有行求賄賂犯行。惟查：
      (1)檢察官就此並未提出證人陳宗仁之證述，作為上開起訴
        事實之證據方法，不能認為已盡其形式舉證責任。而本
        院依職權援用證人陳宗仁於警詢及偵查所為之證述，該
        證人表示「確實有於97年2 月11日（初五）晚間接獲龍
        肚派出所所長電話，據所長表示美濃鎮獅山里十穴地區
        有人聚賭，其與該所長便至該地區查緝。有耳聞該賭場
        即是被告丙○○所經營，丁○○在其查緝該賭場當日二
        至三天前，也同樣在該地區查緝過。」等語（見偵查卷
        一第112-114 、121- 122頁）。然而，證人丁○○於本
        院審理時則證稱：「陳宗仁隸屬於旗山分局二組即督察
        室，與偵查隊乃平行且非其轄下單位，必須要督察組與
        偵查隊聯繫才會一同辦案，97年春節期間督察室並未與
        其聯繫查緝所謂被告丙○○之賭場，至於督察室有無聯
        繫其他偵查隊員，其並不知悉。其印象中並無所謂偵查
        隊於97年春節期間有去前往查緝所謂被告丙○○之賭場
        。」等語（見本院卷第60頁）。因此，依據證人陳宗仁
        之證述，其當時並未會同偵查隊前往查緝所謂被告丙○
        ○之賭場，而督察室、分局派出所與偵查隊既分屬平行
        單位，自不能以此認定證人丁○○必然知悉97年春節期
        間被告丙○○疑有開設賭場一事；其次，證人陳宗仁已
        明確表示係「耳聞」證人丁○○曾查緝被告丙○○開設
        賭場一事，自不能以證人陳宗仁該項傳聞，認定證人丁
        ○○明知或可得而知被告丙○○有開設賭場嫌疑，遽而
        跳躍推論前述97年2 月11日後之同年3 月13日被告丙○
        ○所交付與證人丁○○之4 萬元，即為不欲偵辦被告丙
        ○○經營賭場此違背職務行為之不正對價。
      (2)再者，本院審閱證人龔裕原於97年9 月9 日、98年1 月
        9 日共三次陳述（見偵查卷一第28-29 、56-59 、89-9
        1 頁），就此其僅陳述「我曾經聽說過丙○○每年過年
        期間都會在美濃鎮獅山地區開設臨時賭場，這是地方人
        士皆知之事，旗山分局每年也無法完全取締。97年2 月
        農曆春節後，我曾聽說二組即督察室值日巡官曾會同部
        分派出所支援警力查緝過被告丙○○在美濃鎮獅山地區
        開設臨時賭場」等語（見偵查卷一第57頁）。因此，證
        人龔裕原對於所謂被告丙○○於97年農曆春節初五又在
        美濃鎮獅山地區開設臨時賭場一節，仍屬傳聞，自不能
        以此傳聞對被告丙○○作不利認定。至於起訴意旨雖稱
        「該地區每年農曆春節期間均有大批民眾聚賭，據旗山
        分局情資顯示，應係被告丙○○所經營，此情資為旗山
        分局偵查隊隊員眾所週知」一節，刑事訴訟法第157 條
        固明定，公眾週知之事實，無庸舉證；但仍不能以處於
        對立地位肩負偵查任務而負有蒐集證據責任之所謂「司
        法警察眾所週知」，作為不利被告丙○○之證據方法。
      (3)就此，證人丁○○亦證稱：「其是於96年12月20日前往
        旗山分局任職偵查隊隊長，先前與當地並無地緣關係，
        （距離本案）當時報到尚未滿三個月，對於地方狀況並
        不很清楚，當時適逢立委及總統選舉，其大部分心力是
        放在選舉查賄。因此，其並不知悉所屬偵查隊隊員於97
        年農曆期間有無前往查緝被告丙○○所開設賭場，印象
        中其也未曾於上開期間前往查緝被告丙○○所開設賭場
        。在印象中，也沒有在偵查隊工作記錄簿閱覽過此事，
        而每位偵查隊隊員均能獨立調查，無需事先陳報，如偵
        查隊隊員未向其報告或記載於工作記錄簿上，其便無從
        知悉。」等語（見本院卷第59-60 、63頁）。是故，縱
        認旗山分局偵查隊隊員曾耳聞被告丙○○曾於97年農曆
        春節期間開設賭場，然而勾稽本案卷證資料，並無積極
        證據顯示證人丁○○或藉由偵查隊內部、督察室及派出
        所主動告知，或藉由審核偵查隊工作記錄簿等方法，因
        而獲悉上開資訊，自不能以偵查隊隊員耳聞知悉，即認
        為證人丁○○必然知悉被告丙○○曾於97年農曆春節期
        間開設賭場。至為要者，依據檢察官所提出之證據方法
        ，既不能證明證人丁○○知悉被告丙○○有前開犯行，
        亦不能證明被告丙○○業已知悉證人丁○○已針對其所
        為犯行實施調查；而檢察官亦不能證明案發當時或之前
        被告丙○○及證人丁○○已對此事有所情報交換，或被
        告丙○○藉由其他管道知悉證人丁○○將對其實施調查
        ，即不能認定被告丙○○所交付4 萬元之目的，即係欲
        使證人丁○○從事違背職務之不法行為。
    4.至於，證人即高雄縣政府警察局旗山分局偵查隊隊員洪義
      勇、郭其昌、卓孟宗、鍾達清、江文崇、徐華光、林芳全
      、方春翔、劉清文、龔裕原、劉弘彰雖於本案被告交付4
      萬元與證人丁○○之翌日，均證稱隊長丁○○自稱於97年
      3 月12日23時許有前往查緝綽號「石頭」即被告丙○○所
      開設之賭場，並要求隊員勿與賭場有掛勾或包庇情事（見
      偵查卷一第12頁背面、第14-15 頁、第17-1 8頁、第23
      -24 頁、第26-30 頁、第58頁、第70-73 頁、第76-79 頁
      、第82頁），此雖經證人丁○○所一再否認（見偵查卷一
      第192 、196 頁，本院卷第63頁），惟上開證詞共有高達
      11位證人於現場親自聽聞，且內容仍均屬一致並高度相符
      ，而該11名證人均為證人丁○○下屬，尚無惡意加害誣陷
      其直屬長官偵查隊長丁○○之必要，應可採信。就此，證
      人丁○○於本院審理時乃補充表示：「一般在作禁止收賄
      宣導時，都會將不可以收受色情業者，砂石業者以及賭場
      賄賂，也不可以與該等人士掛勾同時宣達。」（見本院卷
      第63頁）；不過，上開11名證人所聽聞之證述，與前述證
      人即當日與丁○○一同實施巡邏查緝之偵查佐洪義勇、郭
      其昌、卓孟宗所為上開證詞完全不合，當日夜間及凌晨並
      無所謂查緝被告丙○○賭場一事；其次，證人丁○○於翌
      日尚刻意通知全部隊員告知4 萬元之事，而該4 萬元於交
      付當時乃屬被告丙○○及證人丁○○間之秘密，而未曾揭
      露，顯見證人丁○○認定於取得被告丙○○所交付4 萬元
      並無不法，否則，無須自曝風險之中，於翌日立刻召集全
      體隊員，並要求所管轄責任區之偵查員龔裕原應返還該4
      萬元與被告丙○○，而證人丁○○日後確實因此事件遭受
      調查並調離原職。至為要者，被告丙○○於97年農曆春節
      初一至初三期間所開設臨時賭場早已收場，證人丁○○又
      如何能於一個半月後前往查緝已不存在之臨時賭場；而檢
      察官所提出之證據方法，亦未能舉證被告丙○○於97年農
      曆春節初三後至同年3 月13日期間，有另起爐灶開設賭場
      。因此，有關證人丁○○於97年3 月13日凌晨有前往查緝
      被告丙○○開設賭場一事，並無證據可以證明。
    5.末查，被告丙○○於案發凌晨當時所交付證人丁○○4 萬
      元之目的，係為作為旗山分局偵查隊加菜金之用一節；而
      證人龔裕原及劉弘彰前往被告丙○○住處將4 萬元返還與
      被告丙○○時，曾親自聽聞被告丙○○表示交付4 萬元與
      丁○○是要作為偵查隊加菜金之用一節，業據證人丁○○
      於偵查中經具結後及本院審理時、龔裕原與劉弘彰分別於
      警詢及偵查中經具結後證述明確，亦與被告丙○○前開陳
      述相符（見偵查卷一第29-30 頁、第58頁、第83-84 頁、
      第89-9 0頁、第104-105 、第189-190 頁、第196 頁，本
      院卷第63頁）。被告丙○○於本院審理時雖抗辯改稱當時
      因喝酒緣故，忘記交付4 萬元與證人丁○○之目的（見本
      院卷第71頁），然而此處陳述與上開證人所為證述及被告
      先前所為陳述不符，其於本院所為抗辯不能採信。依據本
      案證據資料，僅能積極證明被告丙○○係以「提供旗山分
      局偵查隊加菜金」名義交付4 萬元與丁○○，並無積極證
      據證明被告丙○○有行求賄賂意思，更無積極證據證明被
      告丙○○與證人丁○○有何起訴意旨所指對於公務員違背
      職務之行為行求賄賂犯行達成「默示」合意。
  (四)此外，起訴檢察官認為依據被告丙○○部分自白，可以證明
    「其所開設之賭場從未被高雄縣政府警察局旗山分局員警查
    獲」。然而，被告丙○○上開所謂自白，並非具體針對何項
    對於公務員違背職務之行為行求賄賂此犯罪事實之自白。另
    按被告之自白，本即不得作為有罪判決之唯一證據，仍應調
    查其他必要之證據，以察其是否與事實相符，刑事訴訟法第
    156 條第2 項定有明文。依據本院前開證據調查，本案並無
    其他必要直接或間接證據可以證明被告丙○○涉有行求賄賂
    公務員犯行，已如前述；而且依據被告丙○○前開所謂之自
    白與起訴檢察官所提出之證據方法，相互印證而綜合判斷，
    仍不能獲致足以確信被告確自白行求賄賂公務員之犯罪事實
    ，自不能以被告丙○○該項片斷且與行求賄賂罪構成要件無
    關之陳述，對其作不利認定。
六、綜上所述，本件被告丙○○抗辯並未對於其所涉犯97年農曆
    春節初一至初三期間圖利聚眾賭博罪行，行求公務員即證人
    丁○○為違背職務之行為，並因之交付賄賂，且所交付之現
    金亦不能認定有行求意思，而該現金則係給與旗山分局偵查
    隊作為加菜金一節當屬可信。此外，復查無其他積極證據足
    證被告丙○○於97年農曆春節初三後另涉有經營賭場犯罪嫌
    疑，致其交付4 萬元與證人丁○○之目的，係為使證人丁○
    ○為違背職務行為，亦不能證明證人丁○○知悉被告丙○○
    涉嫌不法而已開始實施調查作為，揆諸前開說明，被告丙○
    ○被訴涉有貪污治罪條例第11條第1 項、第3 項對於公務員
    違背職務之行為行求賄賂罪嫌，即屬不能證明，自應就此部
    分諭知被告丙○○無罪之判決如主文第二項所示。
據上論斷，應依刑事訴訟法第299 條第1 項前段、第301 條第1
項、刑法第28條、第266 條第1 項前段、第268 條前段、後段、
第55條、第47條第1 項、第41條第1 項前段、第38條第1 項第2
款、第51條第5 款，刑法施行法第1 條之1 第1 項、第2 項前段
，判決如主文。
本案經檢察官甲○○提起公訴、檢察官乙○○到庭執行職務。
中    華    民    國    98    年    11    月    19    日
                  刑事第十八庭  審判長法  官  李東柏
                                      法  官  王  琁
                                      法  官  周佳佩
以上正本證明與原本無異。
如不服本判決應於收受送達後10日內向本院提出上訴書狀，並應
敘述具體理由；如未敘述上訴理由者，應於上訴期間屆滿後20日
內向本院補提理由書（均須按他造當事人之人數附繕本）「切勿
逕送上級法院」。
中    華    民    國    98    年    11    月    19    日
                                      書記官  謝宗霖
附錄本判決論罪之法條：
刑法第266條第1項前段
在公共場所或公眾得出入之場所賭博財物者，處一千元（新臺幣
三萬元）以下罰金。
刑法第268條
意圖營利，供給賭博場所或聚眾賭博者，處三年以下有期徒刑，
得併科三千元（新臺幣九萬元）以下罰金。
附表（本案扣押之物）：
┌──┬────┬──┬───┬───────────┐
│編號│名稱    │數量│所有人│備註                  │
├──┼────┼──┼───┼───────────┤
│ 一 │帳冊    │壹本│丙○○│審核後為犯罪事實一(二)營│
│    │        │    │      │利聚眾賭博罪賭客輸贏借│
│    │        │    │      │貸記帳之紀錄，為供本件│
│    │        │    │      │犯罪所用之物。        │
├──┼────┼──┼───┼───────────┤
│ 二 │記事本  │壹本│丙○○│審核後與本案無關。    │
├──┼────┼──┼───┼───────────┤
│ 三 │聯絡簿(一)│壹本│丙○○│審核後與本案無關。    │
├──┼────┼──┼───┼───────────┤
│ 四 │聯絡簿(二)│壹本│丙○○│審核後與本案無關。    │
├──┼────┼──┼───┼───────────┤
│ 五 │聯絡簿(三)│壹本│丙○○│審核後與本案無關。    │
├──┼────┼──┼───┼───────────┤
│ 六 │人員名單│壹張│丙○○│審核後與本案無關。    │
├──┼────┼──┼───┼───────────┤
│ 七 │麻將    │壹付│劉柏沅│審核後與本案無關。    │
├──┼────┼──┼───┼───────────┤
│ 八 │天九牌  │貳付│劉柏沅│審核後與本案無關。    │
├──┼────┼──┼───┼───────────┤
│ 九 │SIM卡   │壹枚│丙○○│門號為0000000000號，審│
│    │        │    │      │核後為犯罪事實一(一)(二)(三)│
│    │        │    │      │營利聚眾賭博罪，聯繫賭│
│    │        │    │      │客前來賭博所用，為供本│
│    │        │    │      │件犯罪所用且不可或缺之│
│    │        │    │      │物。                  │
└──┴────┴──┴───┴───────────┘


司法院資訊處製作；財團法人民間司法改革基金會備份。
